【裁判字號】    90,上更(一),170
【裁判日期】    900731
【裁判案由】    誣告
【裁判全文】
臺灣高等法院高雄分院刑事判決                  九十年度上更(一)字第一七號
    上  訴  人
    即  被  告  甲○
    選任辯護人  蘇志成
右上訴人因誣告案件，不服臺灣屏東地方法院八十七年度訴字第四九四號中華民國八
十七年九月十日第一審判決（起訴案號：臺灣屏東地方法院檢察署八十七年度偵字第
二八一六號），提起上訴，判決後，經最高法院發回更審，本院判決如左：
      主      文
原判決撤銷。
甲○無罪。
      理      由
一、公訴意旨略以：上訴人即被告甲○係臺灣省立屏東醫院（下稱屏東醫院）會計主
    任，丙○○、乙○○、丁○○三人則分別係屏東醫院總務室主任、總務室課員、
    會計室課員。緣丙○○、乙○○、丁○○三人奉派應於民國八十六年七月三十一
    日上午前往臺灣省政府衛生處會計室（位於南投縣中興新村），辦理八十七年度
    公務預算保留款審核事宜。渠等遂於八十六年七月三十日下午四、五時許搭乘火
    車出發，至嘉義夜宿，翌日共同租車直赴台灣省政府衛生處，抵達時間約八十六
 年七月三十一日上午七、八時許，嗣於當日上午八時許，由丁○○在會客登記簿
    上簽名登記（丙○○、乙○○未簽名），三人即至會計室辦理預算保留款審核事
    宜，後三人並申報支領八十六年七月三十日之出差膳雜費、旅館費。詎甲○竟意
    圖使丙○○等三人受懲戒處分，於八十六年九月十日虛捏事實據而書寫簽呈一紙
    ，向省立屏東醫院政風室主任誣告稱：伊於八十六年七月三十日因故在總值室住
    宿，於七月三十一日六時左右始見丙○○等三人攜帶資料共乘自用轎車由屏東醫
    院院前出發前往衛生處辦理保留款事宜，渠等三人顯然虛報支領七月三十日之出
    差膳雜費、旅館費，簽請貴室公正查證並以廉能處理云云。嗣屏東醫院院長接獲
    上揭簽呈，即於同年九月十八日函請臺灣屏東地方法院檢察署偵辦查明丙○○等
    三人是否如簽呈所言而涉嫌偽造文書、詐欺取財罪，經檢察官分列為被告。嗣該
    案偵查中，經檢察官傳喚甲○於八十六年十月二十八日十時五十分至台灣屏東地
    方法院檢察署作證，詎甲○於上揭時間經檢察官命其具結後問以：〔八十六年七
    月三十一日你發現情形﹖〕之與案情有重要關係事項時，竟虛偽陳述證稱：〔伊
    在八十六年七月三十日有應酬，住在總值室沒有回去，隔天六點看到他們三人（
    丙○○等三人）才出發〕云云。因認被告另犯有刑法第一百六十八條偽證罪及同
    法第一百六十九條第一項誣告罪嫌云云。
二、按誣告罪之構成要件，除意圖他人受刑事或懲戒處分外，並須向該管公務員誣告
    ，始足當之。政風機構依政風機構人員設置條例第五條第三款規定：政風機構掌
    理關於本機關員工貪不法之預防、發掘及處理檢舉事項。而政風機構受理檢舉
    案件，涉有刑責者，移送檢察機關或司法調查機關依法處理，政風機構人員設置
    條例施行細則第六條第三款第三目定有明文。依上開規定，政風機構本身並無刑
    事偵查追訴、處罰犯罪或懲戒處分之職權。如意圖他人受刑事或懲戒處分，捏造
    事實向政風機構申告，與誣告罪中「該管公務員」之要件不合，顯難謂已向有刑
    事偵查、追訴、處罰犯罪或有懲戒職權之公務員申告。本件被告以丙○○、乙○○、丁○○虛報出差旅費，簽請屏東醫院政風室主任處理，無論是否意圖丙○○
    、乙○○、丁○○受刑事或懲戒處分，均不得認為誣告，是就被告此部分事實，
    尚無成立誣告罪責可能，核先認定之。
三、又按犯罪事實應依証據認定之，無証據不得推定其犯罪事實。又不能證明被告犯
    罪者，應諭知無罪之判決，刑事訴訟法第一百五十四條﹑第三百零一條第一項分
    別定有明文。經查：
(一)、訊據被告甲○矢口否認有偽證犯嫌，辯稱：伊確然於八十六年七月三十一日上午
    六時許，在屏東醫院院區撞見丙○○、乙○○、丁○○三人正欲同車前往臺灣省
    政府衛生處，以辦理八十七年度公務預算保留款審核事宜，因認其等不應該申報
    領取同月三十日之膳雜費、旅館費，因而簽請政風單位查核，伊偵查中到庭作證
    所陳述俱與實相符等語。經查，證人丙○○、乙○○、丁○○三人因虛報支領七
    月三十日之出差膳雜費、旅館費，經被告簽請其院政風室查核，嗣屏東醫院院長
    接獲上揭簽呈，即函請臺灣屏東地方法院檢察署偵辦，丙○○等三人乃經檢察官
    為被告，嗣該案偵查中，檢察官傳喚甲○於八十六年十月二十八日十時五十分至
    台灣屏東地方法院檢察署作證，甲○於上揭時間經檢察官命其具結後問以：〔八
    十六年七月三十一日你發現情形﹖〕之與案情有重要關係事項時，竟虛偽陳述證
    稱：〔伊在八十六年七月三十日有應酬，住在總值室沒有回去，隔天六點看到他
    們三人（丙○○等三人）才出發〕等語固屬實情。惟觀諸上開被告偵查中證詞所
    述內容係稱：「伊在八十六年七月三十日有應酬，住在總值室沒有回去，隔天六
    點看到他們三人（丙○○等三人）才出發」等語，其中無論係「伊在八十六年七
    月三十日有應酬，住在總值室沒有回去」或「隔天六點看到他們三人（丙○○等
    三人）才出發」等二段事實，性質上均係被告個人親身經歷之事實，有關其陳述
    是否實情或虛捏不實之認定，本質上非「必然」可以第三證人或其他物證之事後
    提出，以為唯一必要判斷依據，換言之，縱若被告無以舉出第三證人或其他物證
    ，以實其說，亦難遽行推認其所陳述之個人親身經歷事實「必然不實」，於其所
    陳述之個人親身經歷事實「必然不實」之結果。是被告原簽請調查之簽呈中固載
    明其得以於八十六年七月三十一日「早上六點看到他們三人（丙○○等三人）才
    出發」係因「八十六年七月三十日住在總值室沒有回去」，故翌日早上有機會見
    丙○○等三人，其所稱「住總值日室」一節，固經證人蘇基福到庭證陳：八十六
    年七月三十日係伊值夜，當晚總值室僅伊在內過夜，其當晚未碰到甲○等語，而
    難以供為證實被告上開所陳述屬實之依據，而被告嗣於法院調查時又改稱：伊一
    整晚都沒睡與朋友一起打麻將，後即前往醫院打太極拳等語，嗣亦均為被告所舉
    之證人薛素月、陳文毅、黃友德所否認，致被告所辯陳：伊有親眼目睹丙○○等
    人於八十六年七月三十一日清晨始從醫院出發前往開會等情節，難認為真實無訛
    ，固難引為證人丙○○、乙○○、丁○○三人另案涉嫌認定依據，然被告未依平
    素作息往返高雄縣鳳山─屏東醫院之陳述，若當晚之行蹤果係與友人「打麻將」
    ，於公務員立場，澈夜賭博未歸，本非可公開之事，其於簽請政風室之簽呈自未
    予具實註明及嗣後於偵查中證述時，推稱：「住總值日室」，而不予詳述實情，
    衡情尚非屬違常之舉，而其嗣後固為證明其未偽證而改陳稱「「伊一整晚都沒睡
    與朋友一起打麻將」，然其所述事實猶屬一般吾人反應常係不欲人知之「打麻將
    」事實，是被告所舉證人薛素月、陳文毅、黃友德到庭不願附和承認，亦非明顯
    違常，參以綜觀全卷，亦無任何嚴格證據，足供排除被告「於八十六年七月三十
    一日早上六點看到丙○○等三人」之可能性，自難僅因被告無法對其個人所經歷
    目賭之事實舉證以實其說，即逕認必屬虛偽。
(二)、又被告所證述既係「八十六年七月三十一日早上六點看到丙○○等三人」之事實
    ，與丙○○、乙○○、丁○○三人所辯陳「同年月三十日晚共同夜宿嘉義，翌日
    共同租車前往省府」之事實，恰屬立於互為排斥之相反事實，其實情如何，固可
    由丙○○、乙○○、丁○○三人舉嚴格反證，以駁被告，進而檢驗被告所證陳事
    實是否虛偽。然縱觀全卷證，證人丙○○、乙○○、丁○○三人所陳述：「同年
    月三十日下午共搭火車，先至嘉義市，當晚共同夜宿嘉義火車站前之皇爵飯店，
    翌日共同租車前往省府」之主要行程，證據方法上，除其等三人之供證言詞陳述
    外，其最重要之行程往返交通工具乘坐證明（即車票）及住宿證明，無論係申報
    差旅費或嗣後偵審中均未能呈庭以供核對，致其等供述之上開行程是否實情，已
    陷於未明，嗣檢察官固曾以函詢方式獲嘉義皇爵飯店覆稱：「八十六年七月三十
    日晚間進住二六二０號房休息，休息人數兩名男子，該為休息，故無登記房客姓
    名及出生年月日，進住時間十一時十五分（休息時間原訂三小時）催退時，顧客
    要求加休二小時，故退房時間為七月三十一日凌晨四點十五分；八十六年七月三
    十日晚間進住二二六一號房休息，休息人數一名女子，休息，故無登記房客姓名
    及出生年月日，進住時間十一時十五分（休息時間原訂三小時）催退時，顧客要
    求加休二小時，故退房時間為七月三十一日凌晨四點十五分」等語，有該飯店回
    函附卷可按，已然無以查明實際住宿之男、女究係何人，且其所載房間分配情形
    ，又與證人丙○○、乙○○、丁○○三人於本人所涉另案偵查中所稱住宿房間號
    碼相反，形式上已難供為認定該休息之男、女確係證人丙○○、乙○○、丁○○
    三人無訛之證據；再證人丙○○、乙○○、丁○○三人均係公務出差人員，本可
    合法申報住宿旅費，反是不得以休息名義報支住宿費（有台灣省政府主計處八十
    七年八月十五日八七主一字第一七二三七號函在卷可按），既是正式至中部出差
    ，其等銷假後又果然申報旅館費，豈有捨「住宿」而就「休息」之理？且依證人
    丙○○、乙○○、丁○○三人迭堅稱共同乘坐八十六年七月三十日下午五時許火
    車前往嘉義，約同日晚七時許即抵達嘉義，並均稱原係欲會友人，但未聯絡上，
    何以會迄晚間十一時十五分，方才進住飯店投宿？又晚間十一時十五分尚未過午
    夜，而其等翌日目的地係位處台中縣草屯鎮之中興新村，距嘉義市距離，保守估
    計車程應不逾三小時，而其等任務即「公務預算保留款審核」事宜，性質上非如
    同開會有一定起始時間，必然係迄一般公務機關早上八時以後，是前日夜晚既投
    宿嘉義，翌日起程，時間上應屬從容，應無必要預先估算僅休息至翌日凌晨二點
    十五分即欲離去（故原預定休息三小時，嗣後再追加休息時間至凌晨四時十五分
    ）之理，是該飯店函所載旅客進出函件之內容，證人丙○○、乙○○、丁○○三
    人引以為其等住宿之證據，客觀上與經驗法則有違，亦難採信為駁斥被告上開所
    證述事實真實性之證據，況有關證人丙○○、乙○○、丁○○三人均一致供證其
    等三人於屏東─中興新村間行程，係「同往、同住、同回」，然依卷附差旅費申
    報單，丙○○等三人均有申領七月三十日之膳雜費四百元，另丁○○則另申報七
    月三十一日之膳雜費四百元，丙○○、乙○○二人則未申報七月三十一日之膳雜
    費，與上開三人於屏東─中興新村間行程，係「同往、同住、同回」之事實，所
    常見之報支常情有悖，且經本院隔離訊問其間過程結果，有關搭乘之交通工具，
    究係何等級火車，竟前後、互相間，有「自強號」與「莒光號」之差異（詳本院
    九十年六月廿一日訊問筆錄），而就旅程中，有關行程費用（含住宿費用）之分
    擔，究係個人支付抑或統一支付再行分帳方式，彼此間陳述亦非一致，而屏東至
    中興新村之行程，依一般國內眾所週知之客觀行程，其間因有高速公路聯接，證
    人丙○○、乙○○、丁○○等出差時間係當日早上八時之後，其出發時間亦是利
    用清晨，認知上路途中遇塞車狀況之機會不高，客觀上，迄當日早上提早出發即
    無誤事之虞，一般言之，當日方出發，與常情反較相符，尤其證人丁○○自承係
    有三個小孩（二個小學，一個國中）之媽媽，少見僅因時間非明顯緊迫之中部出
    差，竟於前一日下午五時許，即與非屬同科室之丙○○、乙○○二名男性同事，
    提前出差，而其目標竟非直達洽公之目的地，而係與其出差任務無關之嘉義市，
    均與常情不合，是上開證人丙○○、乙○○、丁○○三人供證陳述，本身即有諸
    多瑕疵，亦難以其等三人之供證陳述，據為認定被告上開所結證事實不實之依據
    ，是本件相關證人丙○○、乙○○、丁○○三人並未舉嚴格之反證，以駁被告之
    所述，自難認被告所述必然不實。
(三)、另依卷附零用金清單影本，差旅費申報單上僅有起迄地點之記載之要求，並未規
    定必須住在何處，而丙○○等三人於出差完畢後填具零用金清單請領八十六年七
    月三十日之出差膳雜費及旅館費，業經被告甲○於同年八月一日或二日審查無誤
    並予核章，其核章日期距丙○○等人出差日期僅約記憶應仍鮮明之二至三日內，
    ，如被告所述無誤，即係明知丙○○等人有虛報出差膳雜費，旅館費之情事，又
    豈肯在審查時不加聞問而予以核章通過﹖惟按，本件案發時，有關差旅費之申報
    相關規定，既無必須檢附相關費用支出單據之規定，形式上即是免除會計單位審
    核人員應主動對差旅費申報據實查核之義務，況且行政機關本身並無司法調查權
    ，對於差旅行程事實之真實性調查甚為不易，而出差之公務員因事前即有申報不
    用檢據之認知，亦難期待每人均會對出差費用支出保留單據，是一旦特意加以查
    核，如若申報不實，常使有同事之誼之申報人馬上面臨嚴重行政、刑事責任之訴
    追，若非有特殊考量，會計人員於審核時會對膳雜費及旅館費之真正，未加深入
    追究，衡情並非有何可議之處，是若當初未有特別考量，被告於丙○○、乙○○
    、丁○○三人出差完畢後填具零用金清單請領時，於八十六年八月一日或二日審
    查核可，即屬符合常情之舉，尚難憑供以推認其日後依本人經驗之記憶所欲補追
    究之事實，必然非屬實情，是難據此採為不利被告之認定依據。
(四)、此外，復查無其他積極、嚴格之證據方法，足以供憑認丙○○、乙○○、丁○○
    三人所迭為辯陳「同年月三十日晚共同夜宿嘉義，翌日共同租車前往省府，再行
    同車返屏」之事實，客觀上毫無可質疑之餘地，又無其他積極證據，足認被告所
    指述「八十六年七月三十一日早上六點看到丙○○等三人」之事實，客觀上無發
    生之可能性，自難僅憑被告本人對其所陳述事實背景因素所供內容些許瑕疵，即
    據以認定被告所結證內容必係虛捏而故為不實證述。綜上所述，本件尚屬不能證
    明被告犯罪，原審法院未予詳究，遽對被告論罪科刑，即有未合，被告上訴意旨
    否認犯罪，指摘原判決不當即有理由，應由本院撤銷改判，並諭知無罪。
據上論結，應依刑事訴訟法第三百六十九條第一項前段、第三百六十四條、第三百零
一條第一項，判決如主文。
本案經檢察官董明正到庭執行職務。
中    華    民    國      九十      年       七       月      三十一    日
                              臺灣高等法院高雄分院刑事第八庭
                                  審判長法官  郭雅美
                                        法官  莊飛宗
                                        法官  洪兆隆
右正本證明與原本無異。
檢察官如不服本判決，應於判決送達後十日內向本院提出上訴狀，其未述理由者並
應於提出上訴狀後十日內向本院補提理由書（應附繕本)。
                                      書記官  葉淑華
中    華    民    國      九十      年       八       月       二       日
                                                                        Ｋ


司法院資訊處製作；財團法人民間司法改革基金會備份。
